臺灣高等法院刑事判決　　　　　　　　　　　　　　九十年度上訴字第三八八四號
　　上　訴　人　臺灣新竹地方法院檢察署檢察官
　　被　　　告　甲○○
　　選任辯護人　王志陽
右上訴人因被告違反貪污治罪條例案件，不服臺灣新竹地方法院八十九年度訴字第四
六三號，中華民國九十年十一月一日第一審判決（起訴案號：臺灣新竹地方法院檢察
署八十九年度偵字第一二八五號），提起上訴，本院判決如左：
    主  文
上訴駁回。
    理  由
一、公訴意旨略以：被告甲○○自民國（下同）八十二年間起，在新竹監獄任管理員
    ，為依據法令從事公務之人員。八十八年三月上旬，訴外人乙○○因妨害風化案
    件即將入獄服刑，因其本身身體不適之狀況，及恐在監獄內受其他受刑人之欺負
    ，為期獲得較佳之照顧，遂透過甲○○同母異父兄弟丁○○之居中帶路，於第一
    次前往拜訪時，即於水果禮盒內夾帶新台幣（下同）一萬二千元作為見面禮，乙○○並表明請求日後在監所內多所照顧之來意，詢問依其本身身體狀況有無延後
    執行之可能，甲○○就其所知略為交待，並於乙○○離去後，連同水果禮盒與所
    附現金一併收受。因甲○○久任監所管理員，明知依乙○○之身體情況，即或入
    監仍係在病舍服刑，絕無在一般舍房服刑之可能，因見有機可乘，竟萌生圖為自
    己不法所有之犯意，利用乙○○誤信其為新竹監獄管理員，就其請託會予以關照
    ，及其有權決定受刑人在監所房舍與工作分配之機會，遂假借其子經商失敗，需
    錢週轉，以借錢之名，向乙○○詐借三十萬元。乙○○因服刑在即，又為請託關
    照在先，並誤信甲○○在監所久任管理具有一定之影響力，如確為打點後，在監
    有人照應可獲得較好照顧，如若拒絕，恐日後在監所日子不好過之心態下，誤為
    應允。嗣在甲○○電話討索下，先後於八十八年三月、四月、五月間，各以十五
    萬、十萬元、五萬元之數額，由乙○○與其妻丙○○○二人，分三次將錢送至甲○○家中，交由甲○○本人收受或由甲○○不知情之妻呂玉鳳收受，藉職務上之
    機會，詐取財物既遂。因認被告涉有貪污治罪條例第五條第二款利用職務上機會
    詐取財物罪嫌云云。
二、按事實之認定，應憑證據，如未能發現相當證據，或證據不足以證明，自不能以
    推測或擬制之方法，以為裁判基礎，又認定不利於被告之事實，須依積極證據，
    苟積極證據不足為不利於被告事實之認定時，即應為有利於被告之認定，更不必
    有何有利之證據。最高法院分別著有四十年度台上字第八十六號、三十年度上字
    第八一六號判例可參。另按貪污治罪條例第五條第二款所規定之利用職務上之機
    會詐取財物之成立，應以意圖不法所有，利用職務上之機會，施用詐術而詐取財
    物為要件，所謂詐取，應係以欺罔手段使人陷於錯誤而交付財物，始足當之，有
    最高法院九十年度台上字第二六三○號判決附卷可參。
三、檢察官指被告甲○○涉有貪污治罪條例第五條第二款利用職務上之機會詐取財物
    之罪嫌，無非係以被害人乙○○、證人丙○○○、呂錦漢之指述，及吳政峰具名
    之五萬元借據、買賣合約書、電話錄音譯文為證。然訊據被告固不否認有自乙○○處取得三十萬元之事實，惟堅決否認有何貪污之行為，並辯稱：伊未看到水果
    禮盒，並未收受水果盒內之一萬二千元，亦不知有紅包之事，伊早就認識乙○○
    ，該三十萬元是因為其子經商失敗，始向乙○○借款，現已全部償還等語。
四、經查：
  (一)右揭八十八年三月上旬，因乙○○所涉妨害風化案件即將入獄服刑，遂透過被告
    同母異父兄弟丁○○之帶路，拜訪被告時，於水果禮盒內夾帶一萬二千元之事，
    業據被害人乙○○與其妻丙○○○迭於偵審中指述明確，核與證人丁○○陳述情
    節相符（見偵卷第六十頁），堪值採信。被告指未收受禮盒乙節，殊與事實不合
    。惟據被害人乙○○於調查局初訊時供述：「我在八十八年三月上旬，接獲新竹
    地檢署妨害風化執行通知單，由於我有高血壓等多項病症，希望能暫緩執行，若
    不能暫緩執行，也希望在監所內獲得良好的照顧，因此，我叫我太太丙○○○購
    買水果禮盒，並將現金一萬二千元置於水果禮盒內，共同送至甲○○位於新竹市
    ○○路之家中，向甲○○請教是否可以申請暫緩執行，．．。」（見偵卷第三十
    八頁反面、第三十九頁），可見乙○○交付一萬二千元，係其自己決定所為，被
    告並未有施用任何詐術，是此部分尚與貪污治罪條例第五條第二款規定之要件有
    間；況延緩執行，乃檢察官之職權，被告為監所管理員，此與其職務無關，被告
    縱有收受禮盒禮金之事，亦無收受賄賂可言。
  (二)被告分三次自乙○○與丙○○○處收受三十萬元之事實，業經被告供認在卷，且
    經被害人乙○○與丙○○○指證無訛，參以被告與丙○○○電話錄音譯文中，黃
    （丙○○○）：「阿松（乙○○）有告訴我有關你要拿錢的事，他自己本身負債
    累累，家裡小孩都是我養大的，他確實無法替你擋，上個月的二十五萬元已是搜
    盡銀行存款，現在你又要拿，他真的沒辦法了，他年輕時是什麼樣子你問丁○○
    就知道。」，吳（甲○○）：「那你有沒有辦法？」，黃：「我也沒辦法，一個
    女人家養三個孩子養了二十幾年，我也沒辦法再有多餘的錢。」等語（見偵卷第
    七頁），足認被告確實向被害人乙○○取得三十萬元。據被害人乙○○於調查局
    訊問時稱：「．．事後甲○○即主動以電話向我們聯絡，並表示他兒子因買賣股
    票虧損對外負債，需支付票款等原因，欲想我借款，而我又因懼怕將來入監執行
    時，無法受到較好之照顧，因此即應甲○○之要求，共計借款予甲○○三十萬元
    ，時間係從八十八年三月中旬至四月二十八日止，分別交付十萬元、十五萬元、
    五萬元，交付第一次十萬元時，原先甲○○係開口向我借款三十萬元，但我認為
    他是藉機向我索取款項，該款項交付後絕對無法取回．．」等語（見偵卷第三十
    九頁），於偵查中稱：「他開口向我借錢，他說他兒子生意失敗。」「因為我有
    案要執行，他又在監獄，怕不借給他會被人打。」「我沒有錢，也不能推辭，怕
    得罪他，我自己就缺錢了，那有錢借他，他說借也沒有開借據，也沒有還錢。」
    「（你錢借出去後，有無想過再把錢要回來否？）想是有在想，但這是有借沒有
    還的。」「（你既然知道是有借無還，為何還要把錢借他？）不能得罪他。」「
    （甲○○在向你借錢時，有無說何時還錢？利息多少？）沒有，他都沒有講。」
    等語（見偵卷第七十二頁反面、第七十三頁），於原審調查時稱：「被告說是他
    兒子做生意失敗，要借一個月，一個月後就還我了，三筆借款被告都說是這個原
    因，沒有說到利息．．。」「被告說是一個月後要還，但一個月後被告沒有還我
    ，我想這錢是有去無還，沒有其他的原因，被告說等他經濟好一點後，欠我的錢
    再還我，這是在借錢時對我說的。」等語（見原審卷第九十二頁、第九十四頁）
    ；而證人丙○○○於台灣新竹少年監獄政風室訪談時稱：「經前二次見面後，甲○○即常用電話聯絡要求借款，．．。」等語（見偵卷第五頁），於調查局訊問
    時稱：「．．．前後二次拜訪甲○○，並致贈水果及現金後，甲○○即常用電話
    與我們聯絡，要求借款，並表示係因他兒子買賣股票缺錢對外負債，需要金錢支
    付票款等情．．．」等語（見偵卷第四十七頁反面），於原審調查時稱：「被告
    說他兒子做生意失敗要用錢，剛開始說二個月還，這是剛開始打電話來說要借錢
    時有說二個月會還，後來就都沒有說了，第一次被告就說要借三十萬元，分三次
    給，我先生沒有錢，我第一次拿十萬元給被告時我沒有去．．。」「被告似催命
    鬼一直打電話要錢，我先生怕到不敢接電話。」等語（見原審卷第八十一至八十
    二頁、第八十四頁）。姑且不論該款項是否果為借款，茲就乙○○與丙○○○二
    人所陳述之經過情形觀之，被告並未向乙○○吹噓、允諾可以為其辦妥延緩執行
    ，或可以利用職務上之機會，為其安排編入病舍，或日後可使乙○○在監所內得
    到較好的照顧，而乙○○亦非以此為同意借款之交換條件，由此，尚無足以認定
    被告有施用詐術資以詐取財物之行為。
  (三)被害人乙○○於偵查中供稱：「（有無託他辦理延後執行？）沒有。」「（你有
    無跟甲○○提過你服刑後，請他幫忙照顧調個比較輕鬆的工作或其他請託？）沒
    有。」「（在這一段時間，甲○○有無跟你暗示或跟你講過要多多照顧你？）他
    是有說過要照顧，是在送錢之後。」「（他說的照顧是指什麼？）他只是口頭上
    這樣講講。」「（以你現在身體狀況，會不會分到一般舍房？）我一定會被送到
    病舍，因為我來報到就帶著診斷書。」等語（見偵卷第七十二頁反面、第七十四
    頁反面至第七十五頁），足見被害人乙○○明知其因身體狀況不佳，入監執行後
    一定會被編入病舍，其將三十萬元借給被告，實非被告詐欺所致。公訴意旨所謂
    ：被害人乙○○因誤信被告所陳述「有權決定監所房舍」，日後可使乙○○在監
    所內得到較好之照顧等「借錢」理由，與卷內證據不合，則被告顯無使乙○○陷
    於錯誤，而交付三十萬元之情事。本院為查明真相，特函查監所管理員之職權及
    乙○○入監執行之情形，臺灣新竹監獄覆以：「．．二、收容人入監執行，由本
    監接收小組辦理入監手續，其健康狀況經衛生科醫師診察需住病舍療養，乃安置
    於病舍。如健康狀況正常，則送新收中心舍收容，由該單位主管戒護人員分配所
    住之房間。三、工作之分配，則由調查分類委員會，依個人處遇擬定初步處遇計
    劃。四、前收容人乙○○於八十八年五月二十六日新收入監，經衛生科醫師診療
    ，認定需住病舍療養。該收容人於八十八年五月二十八日因全身抽痙（筋）、呼
    吸困難，疑似癲癇症，緊急戒護至衛生署新竹醫院加護病房治療，於八十八年五
    月二十九日辦理緊急保外就醫。．．」，有該監九十一年一月三日竹監憲戒字第
    ○○一一號函附卷可稽，而被告僅任基層管理員，無權調配人犯，且不負責病舍
    管理，乙○○一入監執行即收入病舍，在職務上，被告無可資利用之機會，檢察
    官指被告係利用職務上之機會向被害人詐騙財物，容有誤會。
  (四)被告之兒子吳政鋒、吳政瑋經營通訊行，除有新竹市稅捐稽徵處營業稅核定新航
    通訊行（負責人吳政瑋）之稅額繳款書外，並有吳政瑋在慶豐商業銀行新竹分行
    支票存款簿來往明細資料在卷可參。是被告以兒子生意失敗需錢周轉，應非虛妄
    ，而被告與乙○○本屬舊識，二人並非於乙○○因案即將入獄執行始認識，此由
    乙○○於新竹監獄調查時稱：「我在十餘年前，經由甲○○之同母異父弟弟丁○○介紹而與甲○○認識。」（見偵卷第三十八頁反面），其妻丙○○○於新竹市
    調查站調查時亦稱：「我與新竹監獄戒護科管理員甲○○認識，係在數年前由甲○○之同母異父弟弟丁○○介紹，．．。」（見偵卷第四十六頁反面），另證人
    丁○○於檢察官隔離訊問時亦證稱：「（與甲○○關係？）同母異父的兄弟。」
    「（你先前是否在乙○○的店裡工作？）是的，那是七十多年的時候。」「（甲○○與乙○○何時認識？）我在那裡工作時，他們就認識的。」等語（見偵卷第
    五十九頁反面、第六十頁），足見被告並非初次認識乙○○，即向其借錢。益見
    本件應係如乙○○所稱：「．．因朋友不好意思不借，伊不要牽涉到錢與朋友翻
    臉．．」等語（見原審卷第九十二頁），祇是乙○○拗不過被告之要求及日後求
    得在監所平安服刑而為借貸，乙○○本人並無被詐取財物。
五、綜上所述，本件應為單純借貸，自難認被告有利用職務上機會詐取錢財之犯行。
    此外，復查無其他積極證據足證被告有檢察官所指貪污之犯行，揆諸前揭判例意
    旨，被告犯罪應屬不能證明，原審因依法為被告無罪判決之諭知，核無不合，檢
    察官上訴意旨仍執陳詞指摘原判決不當，為無理由，應予駁回。
據上論斷，應依刑事訴訟法第三百六十八條，判決如主文。
本案經檢察官謝英民到庭執行職務。
中      華      民      國    九十一    年     一     月     二十三     日
                臺灣高等法院刑事第五庭
                                  審判長法  官  曾  德  水
                                        法  官  林  立  華
                                        法  官  楊  貴  雄
右正本證明與原本無異。
檢察官如不服本判決應於收受送達後十日內向本院提出上訴書狀，其未敘述上訴之理
由者並得於提起上訴後十日內向本院補提理由書（均須按他造當事人之人數附繕本）
。
                                        書記官  林  淑  貞
中      華      民      國    九十一    年     一     月     二十四     日
